臺灣桃園地方法院民事判決　　　　　　 109年度訴字第2130號
原　　　告　張揚　　
訴訟代理人　李德正　律師
被　　　告　經濟部水利署北區水資源局

法定代理人　江明郎　
訴訟代理人　彭成青　律師
上列當事人間請求返還不當得利事件，本院於民國110 年9 月15
日言詞辯論終結，判決如下：
    主      文
原告之訴駁回。
訴訟費用由原告負擔。
    事實及理由
一、原告主張：坐落桃園市大溪區417-2 、417-3 、417-4 、41
    7-5 、417-6 、417-8 、417-9 、417-10、417-11、417-12
    地號土地（下合稱系爭土地）於日據時期因河川敷地而經滅
    失登記，嗣於民國99年間浮覆而於109 年8 月31日回復登記
    為原告所有，然系爭土地因位於「鳶山堰水庫集水區」及「
    板新給水廠自來水水質水量保護區」範圍內，在土地使用分
    區及土地使用編定為特定專用區水利用地，為資源生產敏感
    區域，亦屬「中庄調整池工程計畫」第二階段用地，故雖經
    回復登記原告所有，亦未交付與原告使用，且被告為達成水
    土保持、確保水質水量之目的對於系爭土地之使用上有其限
    制，使用系爭土地之方式、用途、目的皆須遵被告之意思而
    為，已妨害原告對系爭土地所有權圓滿行使之狀態，為此，
    爰依民法第179 條、第184 條規定，請求被告給付自起訴時
    即109 年9 月16日往前起算5 年相當於租金之不當得利共計
    297 萬2,875 元，及自109 年10月1 日起至返還系爭土地與
    原告之日止，按月給付4 萬9,548 元等語。並聲明：㈠被告
    應給付原告297 萬2,875 元，及自起訴狀繕本送達翌日起至
    清償日止，按週年利率5%計算之利息；㈡被告應自109 年10
    月1 日起至返還系爭土地與原告之日止，按月給付原告4 萬
    9,548 元。
二、被告則以：系爭土地為特定專用區之水利用地，而其現況為
    草原，並非池塘，亦無任何設施存在，不特定之第三人可以
    隨意進出使用。姑不論系爭土地是否坐落於「鳶山堰水庫集
    水區」及「板新給水廠自來水水質水量保護區」，均係依法
    令設置劃定，且被告並非「鳶山堰水庫集水區」及「板新給
    水廠自來水水質水量保護區」之公告機關及管理機關，自無
    占用或受有利益等語，資為抗辯。並聲明：原告之訴駁回。
三、原告主張系爭土地於日據時期因河川敷地而經滅失登記，嗣
    於99年間浮覆，而於109 年8 月31日回復登記為原告所有等
    事實，除有本院108 年度重訴字第59號民事判決、土地登記
    第二類謄本可憑（見本院卷第9 頁至第43頁），並經本院依
    職權調取前開民事卷宗核閱無訛，且為被告所不爭執（見本
    院卷第80頁），堪信屬實。
四、原告主張被告將前揭土地作為中庄調整池係無權占用系爭土
    地，應給付相當於租金之不當得利或損害賠償，則為被告所
    否認，並以前詞置辯。是本院應審酌者厥為：被告是否無權
    占用系爭土地？若是，原告請求被告給付相當於租金之不當
    得利，有無理由？若有，以若干為適當？茲分述如下：
㈠、按所有人對於無權占有或侵奪其所有物者，得請求返還之。
    對於妨害其所有權者，得請求除去之。有妨害其所有權之虞
    者，得請求防止之。民法第767 條第1 項定有明文。惟按當
    事人主張有利於己之事實者，就其事實有舉證之責任，民事
    訴訟法第277 條前段亦有明文；且民事訴訟如係由原告主張
    權利者，應先由原告負舉證之責，若原告先不能舉證，以證
    實自己主張之事實為真實，則被告就其抗辯事實即令不能舉
    證，或其所舉證據尚有疵累，亦應駁回原告之請求。本件原
    告主張被告占用系爭土地作為中庄調整池等事實，既為被告
    所否認，依前揭說明，自應由原告就其主張被告實際占用系
    爭土地之事實，負舉證證明之責任。
㈡、經查，原告主張系爭土地遭被告占用，無非以系爭土地之現
    況照片3 張及桃園市大溪地政事務所107 年12月3 日溪地一
    駁字第000320號駁回通知書謂：「…系爭土地經河川主管機
    關認定於100 年9 月29日公告劃出河川區範圍外，惟該等土
    地區域於登記前非為可運通之水道，應非屬土地法第12條第
    2 項所稱之回復原狀，且該土地位於「鳶山堰水庫集水區」
    及「板新給水廠自來水水質水量保護區」範圍內，在土地使
    用分區及土地使用編定則已變更為特定專用區水利用地，為
    資源生產敏感地區。該等土地亦屬「中庄調整池工程計畫」
    第二階段用地，未來仍有開發以發揮本調整池更大蓄水功能
    之需求，故有保留公用之必要」為憑（見本院卷第47頁、第
    69頁），惟被告否認照片中之禁止汽機車通行之柵欄、黃色
    防撞桿等為其所設置，是原告空言主張被告占有使用云云，
    而未舉他證以實其說，已難逕信。又系爭土地雖位於「鳶山
    堰水庫集水區」及「板新給水廠自來水水質水量保護區」範
    圍內，而經被告在土地使用分區及土地使用將其編定為特定
    專用區水利用地，然被告既係依土地沿革及地方需要所劃定
    ，自不發生侵權行為之問題，亦與民法上所謂不當得利，迥
    然不同，即使被告應予補償其地價而未予補償，原告至多亦
    祇能依法請求補償，此乃公法上之權利義務，並無私法上不
    當得利或損害賠償之問題，是原告主張依民法第179 條、第
    184 條規定，請求被告給付相當於租金之不當得利或損害賠
    償，即屬無據。
五、綜上所述，原告依不當得利、侵權行為之法律關係，請求被
    告給付原告297 萬2,875 元及其法定遲延利息，及自109 年
    10月1 日起至返還系爭土地與原告之日止，按月給付原告4
    萬9,548 元，均屬無據，應予駁回。
六、本件事證已臻明確，兩造其餘攻擊防禦方法及所提證據，經
    本院斟酌後，核與判決不生影響，爰不一一論述。
七、訴訟費用負擔之依據：民事訴訟法第78條。
中    華    民    國   110    年    10    月    18    日
                  民事第三庭  法  官  卓立婷
以上正本係照原本作成。
如對本判決上訴，須於判決送達後 20 日內向本院提出上訴狀。
如委任律師提起上訴者，應一併繳納上訴審裁判費。
中    華    民    國   110    年    10    月    18    日
                              書記官  謝宛橙